---
title: "Untitled"
format: html
---

# Carregamento de dados
```{r setup, include=FALSE}
library(dplyr)
library(readxl)
library(ggplot2)
library(tidyr)


# Carregar o arquivo Excel (verifique se o arquivo tem a extensão correta, como .xlsx)
df <- read_excel("G:/Meu Drive/Pericia Universitaria/Lucas formiga/Dados - Organizados 2019-2023 (RSU,  ÁGUA, ICMS e ISS).xlsx")

# Filtrar apenas para o município "GARANHUNS"
df_garanhuns <- df %>% filter(Município == "GARANHUNS")
df_garanhuns <- df_garanhuns %>% select(-c(8, 9))

# Verificar o resultado
print(df_garanhuns)

```

# Calcular a média anual do município
```{r}
medias_anuais <- df_garanhuns %>%
  group_by(Ano, Município) %>%
  summarise(
    Media_Residuos = mean(`Resíduos (ton)`, na.rm = TRUE),
    Media_Consumo_Agua = mean(`Consumo de Água (m³)`, na.rm = TRUE),
    Media_ICMS = mean(`ICMS (R$)`, na.rm = TRUE),
    Media_ISS = mean(`ISS (R$)`, na.rm = TRUE)
  )

# Exibir a tabela resultante
print(medias_anuais)


```

# Grafico das média anual das variáveis unidas
```{r}

# Transformar os dados para formato longo
medias_longas <- medias_anuais %>%
  pivot_longer(cols = starts_with("Media_"),
               names_to = "Indicador",
               values_to = "Valor")

# Criar o gráfico de linha
ggplot(medias_longas, aes(x = Ano, y = Valor, color = Indicador)) +
  geom_line() +
  geom_point() +  # Adiciona pontos nas linhas
  labs(title = "Média Anual por Indicador",
       x = "Ano",
       y = "Valor",
       color = "Indicador") +
  theme_minimal()

```

# Grafico das média anual das variáveis unidas
```{r}

# Transformar os dados para formato longo
medias_longas <- medias_anuais %>%
  pivot_longer(cols = starts_with("Media_"),
               names_to = "Indicador",
               values_to = "Valor")

# Criar o gráfico de linha
ggplot(medias_longas, aes(x = Ano, y = Valor, color = Indicador)) +
  geom_line() +
  geom_point() +  # Adiciona pontos nas linhas
  labs(title = "Média Anual por Indicador",
       x = "Ano",
       y = "Valor",
       color = "Indicador") +
  theme_minimal()

```


# Gráfico temporal dos anos de resíduos 
```{r}

# Criar o gráfico de linha
ggplot(df_garanhuns, aes(x = Mês, y = `Resíduos (ton)`, group = Ano, color = as.factor(Ano))) +
  geom_line() +
  geom_point() +  # Adiciona pontos nas linhas
  labs(x = "Mês",
       y = "Resíduos (ton)",
       color = "Ano") +
  theme_minimal() +
  theme(axis.text.x = element_text(angle = 45, hjust = 1))  
```


# Gráfico temporal dos anos de consumo de água
```{r}

# Criar o gráfico de linha
ggplot(df_garanhuns, aes(x = Mês, y = `Consumo de Água (m³)`, group = Ano, color = as.factor(Ano))) +
  geom_line() +
  geom_point() +  # Adiciona pontos nas linhas
  labs(x = "Mês",
       y = "Consumo de Água (m³)",
       color = "Ano") +
  theme_minimal() +
  theme(axis.text.x = element_text(angle = 45, hjust = 1))  
```

# Gráfico temporal dos anos de ICMS
```{r}

# Criar o gráfico de linha
ggplot(df_garanhuns, aes(x = Mês, y = `ICMS (R$)`, group = Ano, color = as.factor(Ano))) +
  geom_line() +
  geom_point() +  # Adiciona pontos nas linhas
  labs(x = "Mês",
       y = "ICMS (R$)",
       color = "Ano") +
  theme_minimal() +
  theme(axis.text.x = element_text(angle = 45, hjust = 1))  
```


# Gráfico temporal dos anos de ISS (R$)
```{r}

# Criar o gráfico de linha
ggplot(df_garanhuns, aes(x = Mês, y = `ISS (R$)`, group = Ano, color = as.factor(Ano))) +
  geom_line() +
  geom_point() +  # Adiciona pontos nas linhas
  labs(x = "Mês",
       y = "ISS (R$)",
       color = "Ano") +
  theme_minimal() +
  theme(axis.text.x = element_text(angle = 45, hjust = 1))  
```


# Análise de Mann-Kendall e Sen's slope
```{r}
tapply(df_garanhuns$`Resíduos (ton)`, df_garanhuns$Mês, mk.test)
tapply(df_garanhuns$Volume, df_garanhuns$Mês, sens.slope)
tapply(df_garanhuns$Volume, df_garanhuns$Mês, mmkh)

